台灣高等法院刑事判決　　　　　　　　　　　　　九十年度上更(一)字第九八八號
　　上　訴　人
　　即　被　告　戊○○
　　選任辯護人　翁方彬
右上訴人因誣告案件，不服台灣板橋地方法院，八十七年度訴字第一０二號，中華民
國八十七年五月二十一日、六月三十日第一審判決（起訴案號：台灣板橋地方法院檢
察署八十六年度偵字第一五四四二號、第一七六０七號、第一九三０三號、第二一八
三六號)，提起上訴，經判決後，由最高法院第一次發回更審，本院判決如左：
    主  文
原判決關於戊○○部分撤銷。
戊○○無罪。
    理  由
一、公訴意旨如附件起訴書所載（被告戊○○部分），因認被告戊○○涉有刑法第一
    百六十九條誣告罪嫌云云。
二、公訴人認被告戊○○涉有誣告罪嫌，無非以：同案被告甲○○於偵查中稱：「我
    在戊○○的公司上班，戊○○某天叫我進去，當時有二個警察在另一邊，戊○○
    跟我說等一下有二個警察要問我話，我要照著戊○○的指示回答，戊○○就講了
  一段丁○買檳榔的事實，我就照他講的事實告訴警察」、「我沒有見過丁○，是
    戊○○逼我指認，否則他會修理我」；並經被害人丁○指訴歷歷；又同案被告洪
    泰金龍於八十四年六月廿九日在台灣台北地方法院亦稱：「他跟我老闆（指戊○○）搞得不大好，然後找我作證檢舉他」等，為其論據。
三、按犯罪事實應依證據認定之，無證據不得推定其犯罪事實，刑事訴訟法第一百五
    十四條定有明文；又不能證明被告犯罪者，應諭知無罪之判決，刑事訴訟法第三
    百零一條第一項亦定有明文。而關於此一規定，依同法第三百四十三條為自訴程
    序所準用，又認定不利於被告之事實須依積極證據，茍積極證據不足為不利於被
    告事實之認定時，即應為有利被告之認定（最高法院三十年台上字第八一六號判
    例參照）。次按誣告罪之成立以意圖他人受刑事處分或懲戒處分，而為虛偽之告
    訴告發報告者為要件。所謂虛偽係指明知無此事實故意捏造而言，若告訴人誤認
    有此事實或以為有此嫌疑，自不得指為虛偽，即難科以本罪（最高法院四十年臺
    上字第八八號判例參照）﹔又按誣告罪之成立，以告訴人所訴被訴人之事實必須
    完全出於虛構為要件，若有出於誤會或懷疑有此事實而為申告，以致不能證明其
    所訴之事實為真實，縱被訴人不負刑責而告訴人本缺乏誣告之故意，亦難成立誣
    告罪名（最高法院四十四年台上字第八九二號判例參照）。末按，告訴人所訴事
    實，不能證明其係實在，對於被訴人為不起訴處分確定者，是否構成誣告罪，尚
    應就其有無虛構誣告之故意以為斷，並非當然可以誣告罪相繩，亦有最高法院五
    十九年台上字第五八一號判例可資參酌。亦即行為人所誣告之內容必須為虛偽者
    ，始成立誣告罪，若係出於誤會或懷疑被訴人有犯罪事實而為申告，縱其後因所
    訴內容不能證明為真實，或所訴內容根本不成立犯罪，該告訴人並不即因此而負
    誣告罪之刑責。
四、次按檢肅流氓條例第十七條第一項所定：證人就流氓案件有重要關係之事項，向
    該管公務員為虛偽陳述者，以偽證罪論，依刑法第一百六十八條規定處斷；與第
    二項所定：意圖他人受流氓處分，向該管公務員誣告者，以誣告罪論，依刑法第
    一百六十九條規定處斷。二者之意義與性質迥不相同；而刑法第一百六十九條第
    一項之誣告罪，以虛構事實，使人受刑事或懲戒處分之意思，進而向該管公務員
    誣告為要件，若因公務員之推問而為不利他人之陳述，縱其陳述涉於虛偽，即與
    誣告罪之要件不符。
五、經查：
（一）被告戊○○經傳喚未到庭，惟據其以前於臺灣臺北地方法院審理丁○流氓案件
      時陳稱：「我向管區警員說這人（指丁○）很髒，到處騙錢，我就把丁○身分
      證影本交給管區警員庚○○，我只說我與丁○的金錢往來情形」等語；於偵查
      中復陳稱：「有一天二個警察到我南山路的房子，大家坐在一起聊天，我、洪
      泰金龍、甲○○、丙○○、乙○○和該二名警察，大家都有提到被丁○騙了錢
      ，警察說既然被騙就檢舉，過幾天警察就來作筆錄．．．因為我（被騙）只有
      五、六萬元（所以沒出面檢舉），他們已經有三個人（檢舉）」等語（參見八
      十六年度偵字第一七六０七號偵查卷第三十三頁背面）。
（二）依本院被告全國前案紀錄表所載，告訴人丁○前因脫逃罪，經台灣台中地方法
      院五十八年度易字第一八九五號判處有期徒刑三月，如易科罰金，以三元折算
      壹日確定；因詐欺罪，經台灣台北地方法院六十年度少易字第二三八號判處有
      期徒刑一年六月確定；再因詐欺罪，經台灣台北地方法院六十一年度易字第五
      三七八號判處有期徒刑一年二月，並於執行完畢或赦免後，令入勞動場所強制
      工作一年確定；又因妨害家庭罪，經本院六十五年度上訴字第一三六四號判處
      有期徒刑一年二月確定；因詐欺罪，經台灣台北地方法院六十五年度易字第三
      七九七號判處有期徒刑四月確定；因妨害秩序罪，經台灣宜蘭地方法院六十七
      年度訴字第三０號判處有期徒刑一年十月，並於執行完畢或赦免後，令入勞動
      場所強制工作三年確定；因詐欺罪，經台灣台北地方法院七十二年度易字第六
      一五二號判處有期徒刑三月；因妨害秩序、侵占罪，經台灣基隆地方法院七十
      三年度易字第六０號分別判處有期徒刑一年二月，並於執行完畢或赦免後，令
      入勞動場所強制工作二年及罰金一五００元如易服勞役，以三十元折算壹日確
      定；因詐欺罪，經台灣基隆地方法院七十六年度易字第二七一號判處有期徒刑
      十月，並於執行完畢或赦免後，令入勞動場所強制工作二年確定；因贓物、詐
      欺罪，經台灣板橋地方法院八十二年度易字第一六二一號各判處有期徒刑四月
      ，並定應執行刑七月確定；因贓物罪，經台灣台北地方法院八十三年度易字第
      七０五三號判處有期徒刑四月，如易科罰金，以三百元折算壹日確定；因詐欺
      罪，經台灣桃園地方法院八十四年度易緝字第九三號判處有期徒刑六月確定；
      因詐欺罪，經台灣基隆地方法院八十四年度易字第一一九七號判處有期徒刑四
      月確定。由以上前科資料顯示，丁○之素行並非良好，其中又以妨害秩序罪及
      詐欺取財罪居多。
（三）洪泰金龍、甲○○、丙○○於丁○被提報流氓一案中充當祕密證人即Ａ１、Ａ
      ２、Ａ３祕密證人，而台北縣警察局中和分局南勢派出所對祕密證人Ａ１、Ａ
      ２、Ａ３製作之偵訊筆錄均記載：「你是否願意接受警方製作談話筆錄？」、
      「警方提供丁○相片給你指認」。另同案被告甲○○於偵查中亦供稱：「我在
      戊○○的公司上班，戊○○某天叫我進去，當時有二個警察在另一邊，戊○○
      跟我說，等一下有二個警察要問我話，我要照著戊○○的指示回答，戊○○就
      講了一段榮哥買檳榔的事實，我就照他講的事實，告訴警察」等語（見台北縣
      警察局偵辦流氓案件移送書卷、八十六年度偵字第一五四四二號卷第四一頁）
      。就此觀之，洪泰金龍、甲○○、丙○○似係被動以祕密證人身分就流氓案件
      接受員警製作談話筆錄。而非以被害人、告訴人或告發人身分主動向台北縣警
      察局中和分局南勢派出所提出檢舉、告訴或告發。此並經證人即警員庚○○、
      己○○於本院九十一年五月六日訊問時到庭作證；庚○○證稱：「我在當時查
      戶口的時候，是戊○○告訴我說丁○有前科資料，平時還有騙他。我回派出所
      後查警用資料確實發現丁○有戊○○所說的前科，於是我就主動蒐集丁○的犯
      罪資料、查報。」、「沒有（戊○○沒有一定要把丁○提報為流氓），他只是
      告訴我說他被丁○欺騙，他們之間有財物上的糾紛。」、「我當時自行蒐集資
      料並不順遂，沒有找到證人可以證明丁○的流氓行為。於是我就又去找戊○○
      ，戊○○就主動說要幫我找可以證人或找證人的名字資料給我。戊○○還有幫
      我找到證人、約好時間，由我到戊○○公司內與祕密證人見面，製作筆錄。」
      、「就是由戊○○找到後，約在戊○○公司見面後，製作筆錄的。」、「我不
      知道（丙○○等三人是戊○○公司的員工）。」；己○○證稱：「是戊○○向
      庚○○報告丁○的不法欺騙行為，經過庚○○向主管報告後，主管就請我協助
      庚○○蒐證。」、「我是在到戊○○辦公室製作筆錄時，才見到戊○○。」、
      「沒有（戊○○沒有表示一定要辦丁○為流氓）」、「我們到戊○○提供的地
      點查證時，並沒有人願意出面作證。於是我們就告訴戊○○沒有人要作證。後
      來戊○○就答應要代尋找願意作證的證人。」、「我不知道（丙○○等三位證
      人是戊○○的公司員工）」、「沒有（戊○○沒有在旁邊），當時戊○○在大
      辦公室內泡茶，我們則在小辦公室內做筆錄。」、「我們第一次查證時，沒有
      人願意出面。第二次我們做完筆錄後，因為查證時間太久，沒有再第二次去找
      攤販查證，就報請結案。」、「我們有拿口卡給攤販看，可是攤販都說有見過
      他，可是不願意出面作證。」、「他們（攤販）就表示這種事情不要問他們。
      」（見本院九十一年五月六日訊問筆錄）。由上可知，被告並未主動向警員檢
      舉丁○有流氓行為，而是出於警員之推問，而由其員工即洪泰金龍、甲○○、
      丙○○為不利丁○之陳述，而丁○有妨害秩序及白吃喝之惡習，此有前科表之
      記載，及台灣基隆地方法院八十四年度易字第一一九七號判決書可證。雖因丁○被依檢肅流氓條例提報時，因別無其他被害人願意出面作證，以致不能證明
      其秘密證人所訴之事實為真實，縱丁○被裁定不付訓處分，但被告本缺乏誣告
      之故意，依前開說明，亦難成立誣告罪名。
（四）丁○於七十九年四月廿日，已經台北市票據交換所公告並列為拒絕往來戶，此
      有台北市票據交換所九十一年三月八日（九一）北票字第一二六一號函可稽（
      見本院卷第一０二頁）。則原審判決認定被告戊○○係詮錄公司負責人，因詮
      錄公司之員工丁○拒絕提供證件予被告充當人頭開設支票存款帳戶，被告乃意
      圖使丁○受流氓處分，教唆洪泰金龍、甲○○、丙○○充當祕密證人向台北縣
      警察局中和分局南勢派出所警員庚○○、己○○誣指丁○有流氓行為等情。但
      丁○在當時已被銀行列為拒絕往來戶，停權期間，被告戊○○焉有可能要求丁○提供證件充當人頭開設支票存款帳戶﹖是丁○於臺灣臺北地方法院八十四年
      度感裁字第二九號檢肅流氓條例案件審理時及於偵查中指稱伊受僱於被告戊○○，因拒絕提供伊身分證及戶口名簿予被告戊○○開立銀行帳戶，被告戊○○
      即找其熟識之管區警員提報伊為流氓，並找公司同事洪泰金龍等充當祕密證人
      ，予以誣陷等情，即難以採信。
（五）綜上所述，丁○因前科累累，被告在合懷疑之下，於聊天場合，向警員述說丁○之不是，欠缺誣告之故意，且丁○之流氓案件，係警員主動提報，被告因警
      員之推問，而指示員工洪泰金龍、甲○○、丙○○接受警員之訊問，亦與誣告
      之要件不合。此外，本院查無其他積極事證足認被告有何犯行，不能證明被告
      戊○○犯罪。
六、原審不察就被告戊○○部分而為被告戊○○有罪之判決，尚有未洽，被告戊○○
    上訴意旨指摘原判決不當為有理由，應由本院就被告戊○○部分撤銷改判，諭知
    被告戊○○無罪之判決。
七、被告戊○○經合法傳喚，無正當理由不到庭，爰不待其陳述，逕行判決，併此敘
    明。
據上論斷，應依刑事訴訟法第三百六十九條第一項前段、第三百六十四條、第三百零
一條第一項前段、第三百七十一條，判決如主文。
本案經檢察官張啟彬到庭執行職務。
中      華      民      國    九十一    年      七      月      十      日
                          台灣高等法院刑事第廿四庭
                              審判長法  官  陳  貽  男
                                    法  官  陳  憲  裕
                                    法  官  王  炳  梁
右正本證明與原本無異。
檢察官如不服本判決應於收受送達後十日內向本院提出上訴書狀，其未述上訴之理由
者並得於提起上訴後十日內向本院補提理由書（均須按他造當事人之人數附繕本）。
被告不得上訴。
                                    書記官  潘  大  鵬
中      華      民      國    九十一    年      七      月    十一      日
